【裁判字號】    95,上易,505
【裁判日期】    950801
【裁判案由】    確認租賃關係不存在等
【裁判全文】
臺灣高等法院民事判決                 95年度上易字第505號
上  訴  人  乙○○
            丙○○
上  一  人
訴訟代理人  江松鶴  律師
被  上訴人  甲○○
訴訟代理人  廖珠蓉  律師
複 代 理人  陳韻如  律師
上列當事人間確認租賃關係不存在事件，上訴人對於中華民國95
年3月31日臺灣桃園地方法院94年度訴字第462號第一審判決提起
上訴，本院於95年7月18日言詞辯論終結，判決如下：
    主      文
上訴駁回。
第二審訴訟費用由上訴人負擔。
    事實及理由
一、被上訴人起訴主張：上訴人乙○○於民國83年間起陸續向訴
    外人桃園縣龜山鄉農會（下稱龜山鄉農會）借款新台幣（下
    同）4,960萬元， 並提供所有坐落桃園縣龜山鄉○○○段大
    湖頂小段79之2 地號土地（下稱系爭土地）設定最高限額抵
    押權，嗣因上訴人乙○○屆期未依約清償，龜山鄉農會乃聲
    請核發支付命令確定（原法院88年度促字第24961號、第249
    62號），並聲請強制執行系爭土地（原法院89年度執字第76
    18號，下稱系爭強制執行事件），由訴外人莊長慶於90年11
    月20日拍定買受，並於91年2月6日取得權利移轉證書，莊長
    慶再於同年4月16日出售系爭土地予被上訴人。 系爭強制執
    行事件於91年9 月23日莊長慶聲請點交時，上訴人為阻撓點
    交，竟於92年1 月23日以不實之租賃契約聲明異議，然執行
    法院前於89年6 月12日履勘時，並無第三人使用系爭土地，
    上訴人亦未陳報系爭土地上有任何租賃關係存在，該租賃契
    約顯屬通謀虛偽意思表示，應為無效，爰依民法第767 條規
    定，求為命上訴人乙○○應將系爭土地上如原判決附圖（下
    稱附圖）所示Ａ部分面積27平方公尺磚造平房、Ｄ部分面積
    38平方公尺花圃、Ｇ部分面積47平方公尺水泥平台、Ｊ部分
    89平方公尺水泥通道、Ｍ部分129平方公尺鐵架平房、 Ｏ部
    分1平方公尺水泥水槽拆除，並連同Ｐ部分面積274平方公尺
    空地交還被上訴人；及上訴人丙○○應自系爭土地上如附圖
    所示Ａ部分面積27平方公尺磚造平房、Ｄ部分面積38平方公
    尺花圃、Ｇ部分面積47平方公尺水泥平台、Ｊ部分89平方公
    尺水泥通道、Ｍ部分129平方公尺鐵架平房、Ｏ部分1平方公
    尺水泥水槽、Ｐ部分面積274平方公尺空地遷出， 交還被上
    訴人（原審判決上訴人敗訴，上訴人不服提起上訴），並答
    辯聲明：上訴駁回。
二、上訴人則以：上訴人丙○○於88年3 月間向上訴人乙○○租
    用系爭土地及地上建物，約定租賃期限自88年3 月15日起至
    106年3 月14日止，租金每年5,000元，每3年繳1次（下稱系
    爭租約），依買賣不破租賃原則，系爭租約對被上訴人仍繼
    續存在；又莊長慶於91年9 月23日向執行法院聲請點交之聲
    請狀記載系爭土地上有一廢棄豬舍，可見系爭土地上早有建
    物存在，該建物不在拍賣標的範圍內，本件應有民法第 425
    條之1適用；上訴人丙○○曾依系爭租約約定寄匯票面額1萬
    5,000元之租金予被上訴人，遭被上訴人拒收， 上訴人丙○
    ○已將該租金提存（原法院94年度存字第836號）； 系爭土
    地為山坡地保育區之農牧用地，依94年度申報地價每平方公
    尺88元，約定租金每年5,000元， 自屬合理，系爭租約並非
    上訴人間通謀虛偽意思表示，應屬合法有效等語，資為抗辯
    ，並上訴聲明：(一)原判決廢棄。(二)被上訴人在第一審之訴及
    假執行之聲請均駁回。
三、被上訴人主張上訴人乙○○於83年間起陸續向龜山鄉農會借
    款4,960萬元， 並提供所有系爭土地設定最高限額抵押權，
    嗣因上訴人乙○○屆期未依約清償，龜山鄉農會乃聲請核發
    支付命令確定（原法院88年度促字第24961號、第24962號）
    ，並聲請系爭強制執行事件拍賣系爭土地，由莊長慶於90年
    11月20日拍定買受，並於91年2月6日取得權利移轉證書，莊
    長慶再於同年4 月16日出售系爭土地予伊；上訴人於莊長慶
    聲請執行法院點交時，提出系爭租約聲明異議等情，業據提
    出借據、支付命令、系爭土地登記謄本、權利移轉證書、土
    地租賃合約書及聲明異議狀為證（原審卷8-12、88-92、137
    -138頁），且為上訴人所不爭執，堪信為真實。
四、被上訴人另主張上訴人間之系爭租約係通謀虛偽意思表示，
    應屬無效等語，雖為上訴人所否認，並以前開情詞置辯，惟
    查：
  (一)系爭強制執行事件於89年6 月12日至現場查封時，依地政人
    員指界，並稱查封之土地現為自然林，無地上建物等語，有
    查封筆錄可稽，且龜山鄉農會於89年8月8日陳報系爭土地使
    用情形為目前土地均種植樹林，並附呈照片為證，業經本院
    調閱系爭強制執行事件卷宗查明屬實，苟系爭土地有系爭租
    約存在，何以上訴人丙○○於查封當時迄92年1月22日前（
    按上訴人丙○○係於92年1 月23日始具狀聲明異議）均未主
    張其權利，且查封當時現場亦無開發使用跡象，是上訴人主
    張上訴人丙○○自88年3 月15日起承租系爭土地及地上建物
    云云，顯屬可疑。
  (二)查系爭租約約定租賃期間自88年3月15日起至106年3 月14日
    止，租期長達18年，若非上訴人丙○○有長期經營事業之計
    畫或特殊使用目的，何以訂立如此長期之租約？且依證人即
    仲介人吳永棋證稱: 「 (問: 租賃契約書是如何簽立？）我
    與雙方接洽好，才到被告李的家裡去簽」、「（問: 土地租
    賃是否包括租建物？）有」、「（問: 當初是何人告訴你要
    出租？）最早是79年因我要開家具工廠，我去向被告李借土
    地及建物」、「 (問: 為何這份租約是由你打字好，才由被
    告兩人去簽約？）因我的家具生意不好，土地沒再用，所以
    我才去找被告楊」、「 (問: 證人幫忙簽後，是否就搬離系
    爭土地？）沒有，只是79-2地號部分歸被告楊管，其餘仍是
    由我」、「 (問: 被告楊之後是否將地號79-2給你無償使用
    ？）合約打好後，不久有一位洪德來租這土地，等於與被告
    楊合作，兩三年後合約未到就沒作，所以被告楊託我管」、
    「 (問: 被告楊本身沒有在現場，是委託你保管？) 是」、
    「 (問: 是否知道被告兩人間的關係？）知道，我知道他們
    兩人是親戚，但是我找被告楊來向被告李承租的」、「（問
    : 證人如何認識被告楊？）被告楊是我姐姐的孩子，被告李
    是我妹妹的先生」、「（問：證人向被告李借用土地是無償
    的，為何同為親戚的被告楊卻要有償？）因被告楊是要經營
    賺錢」、「（問：證人在那邊從事家具，不也是經營賺錢？
    ）對」、「（問：被告楊是否有從事仍是耕作等？）他會種
    菜，只是偶而來，我也是偶而去那邊」、「（問：既然都是
    偶而去，到底是誰在那？）我們有請工人陳永啟，讓他住免
    費」、「（問：所以被告楊只是讓人住那邊免費，沒有任何
    營收收入？）是，目前沒有」、「（問：是否知道被告楊做
    何職業？）他是看護」、「（問：為何會找一位看護來承租
    這地？）因他也會種田，他母親以前也是種田的，而且都是
    親戚」各等語（原審卷162-166頁）， 及衡以上訴人丙○○
    係從事看護工作，並非從事農作之人，對於系爭土地之運用
    亦無使用計畫，實難遽信其會與上訴人乙○○簽訂長達18年
    之土地租賃契約？況上訴人丙○○「承租」系爭土地後，並
    未從事任何積極之運用，而任令土地閒置；再依原審勘驗測
    量筆錄記載：「在場人員吳永棋稱南側房間是其在使用，現
    場所掛衣物是我在穿，以前住這，今只偶而回來。北側房間
    是被告楊提供給一位黃政義先生使用，是無償，今也仍有在
    使用，平日幾乎都住在這，花圃也是他在整理」等語（原審
    卷45-46頁）， 系爭土地應否返還攸關證人吳永棋之權利，
    是其證詞尚難逕予憑信。上訴人丙○○雖辯稱系爭土地每年
    之租金僅為5,000元云云， 然系爭租約長達18年，租金總計
    達9萬元， 以上訴人丙○○之工作收入及毫無承租目的之情
    形下而言，9萬元並非小數目， 而上訴人丙○○竟在毫無承
    租目的之情形下承租系爭土地，並無償供他人使用，實違常
    情。此外，上訴人丙○○復未能舉證證明其如何交付上訴人
    乙○○租金等詳情（本院卷31頁筆錄內容），益見系爭租約
    為虛偽不實，應屬無效。又系爭租約既屬虛偽無效，上訴人
    丙○○即非民法第425條所指之承租人，自無該條之適用。
  (三)又查系爭土地之拍賣公告並未記載有地上建物，且查封筆錄
    亦載明查封之土地現為自然林，無地上建物，已如上述，可
    見系爭土地於拍賣時，其上並無具有經濟價值之建物存在。
    莊長慶雖於91年9 月23日向執行法院聲請點交之聲請狀記載
    系爭土地有一廢棄豬舍，惟既稱廢棄即非屬具有經濟價值，
    況上訴人亦不能舉證證明系爭土地於拍賣時，其上有具經濟
    價值之建物存在，是上訴人主張本件有民法第425條之1適用
    ，亦不可採。
  (四)按所有人對於無權占有其所有物者，得請求返還之，對於妨
    害其所有權者，得請求除去之，民法第767 條前段及中段定
    有明文。查系爭土地既為被上訴人所有，且系爭土地上如附
    圖所示編號Ａ、Ｄ、Ｇ、Ｊ、Ｍ、Ｏ部分之地上物為上訴人
    乙○○所興建，為上訴人乙○○所不爭執（本院卷30頁），
    並經證人吳永棋證述在卷，有勘驗測量筆錄可稽（原審卷43
    頁），則被上訴人依上開規定，請求上訴人乙○○拆除系爭
    土地上之上開地上物，並將系爭土地（包括Ｐ部分空地）返
    還被上訴人，及上訴人丙○○應自系爭土地上之上開地上物
    遷出，連同Ｐ部分空地交還被上訴人，洵屬有據。
五、綜上所述，被上訴人請求上訴人乙○○應將系爭土地上如附
    圖所示Ａ部分面積27平方公尺磚造平房、Ｄ部分面積38平方
    公尺花圃、Ｇ部分面積47平方公尺水泥平台、Ｊ部分89平方
    公尺水泥通道、Ｍ部分129平方公尺鐵架平房、Ｏ部分1平方
    公尺水泥水槽拆除，並連同Ｐ部分面積274 平方公尺空地交
    還被上訴人，及上訴人丙○○應自系爭土地上如附圖所示Ａ
    部分面積27平方公尺磚造平房、Ｄ部分面積38平方公尺花圃
    、Ｇ部分面積47平方公尺水泥平台、Ｊ部分89平方公尺水泥
    通道、Ｍ部分129平方公尺鐵架平房、Ｏ部分1平方公尺水泥
    水槽、Ｐ部分面積274平方公尺空地遷出， 交還被上訴人，
    自屬應予准許。從而，原審所為上訴人敗訴之判決，核無違
    誤。上訴論旨指摘原判決不當，求予廢棄改判，為無理由，
    應予駁回。
六、兩造其餘之攻擊或防禦方法及未經援用之證據，經本院斟酌
    後，認為均不足以影響本判決之結果，自無逐一詳予論駁之
    必要，併此敘明。
七、據上論結，本件上訴為無理由，依民事訴訟法第449條第1項
    、第78條、第85條第1項前段，判決如主文。
中    華    民    國    95    年    8     月    1     日
                  民事第十三庭審判長法  官  陳昆煇
                                    法  官  李錦美
                                    法  官  陳駿璧
正本係照原本作成。
不得上訴。
中    華    民    國    95    年    8     月    2     日
                                    書記官  黃  愛


司法院資訊處製作；財團法人民間司法改革基金會備份。
